最高法院刑事判決　　　　　　　　　　　　　　　九十三年度台上字第五四四九號
　　上　訴　人　甲○○
右上訴人因偽造文書案件，不服台灣高等法院台南分院中華民國九十年十二月十三日
第二審判決︵九十年度上訴字第一二七九號，起訴案號：台灣台南地方法院檢察署八
十九年度偵字第八六三０號︶，提起上訴，本院判決如左：
    主  文
原判決撤銷，發回台灣高等法院台南分院。
    理  由
本件原判決認定上訴人甲○○原為立有飼料股份有限公司（下稱立有公司）負責人，
張有財（未據起訴）為立有公司股東，立有公司於民國七十九、八十年間因積欠營業
稅遭台南縣稅捐稽徵處調查，上訴人與張有財等股東為恐立有公司資產遭稅捐單位查
封拍賣，乃決議另設公司，將原立有公司資產移轉於新公司以保全資產。上訴人與張
有財乃基於共同犯意之聯絡，由上訴人於八十年間開始籌設利由飼料股份有限公司（
下稱利由公司，設屏東縣潮州鎮○○路一一八號，名義負責人馬興旺，業經公訴人處
分不起訴），並由張有財以其於七十九年底以有人欲選保證責任台南縣新營信用合作
社（下稱新營信用合作社）之董監事，要拉客戶為由，向黃順正（現更名為黃育洧）
取得身分證，未得黃順正同意，先行於八十年五月間交付上訴人，由上訴人利用黃順
正之名義發起設立利由公司，並私自偽刻黃順正之印章，蓋於利由公司章程、董事、
監察人名單及設立登記申請書等文件上，而於八十年五月二十二日，持上開文件向台
灣省政府建設廳申請該公司之設立登記，使該管承辦公務員將黃順正願擔任發起設立
該公司之股東之不實事項，登載於職務上所掌之公文書即該公司設立及變更登記事項
卡等文書上，足以生損害於黃順正及該管機關就公司設立之管理，之後再由張有財於
八十年七月二十二日持黃順正身分證依約至新營信用合作社開戶，因上訴人及張有財
均未告知利用黃順正名義發起設立利由公司，致黃順正並不知情，迄至財政部台灣省
南區國稅局台南縣分局，核定黃順正八十六年度於該公司之營利所得，為新台幣四百
三十五萬三千六百五十元，並經黃順正告訴該公司名義負責人馬興旺偽造文書後，始
循線查知上情等情。因而撤銷第一審科刑判決，仍論處上訴人共同行使偽造私文書，
足以生損害於他人罪刑，固非無見。
惟查(一)、有罪判決書之事實一欄，為判斷其適用法律當否之準據，法院應將依職權認
定與論罪科刑有關之事實，翔實記載，然後於理由內逐一說明其憑以認定之證據，並
使事實認定與理由說明，互相適合，方為合法。倘事實認定與理由說明，不相一致，
或事實與理由之記載，前後齟齬，按諸刑事訴訟法第三百七十九條第十四款後段規定
，均屬判決理由矛盾之當然違背法令。依原判決事實記載「甲○○原為立有公司負責
人，張有財為立有公司股東，立有公司於七十九、八十年間因積欠營業稅遭台南縣稅
捐稽徵處調查，甲○○與張有財等股東為恐立有公司資產遭稅捐單位查封拍賣，乃決
議另設公司，將原立有公司資產移轉於新公司以保全資產。甲○○、張有財乃基於共
同犯意之聯絡，由甲○○於八十年間開始籌設利由公司，並由張有財以其於七十九年
底以有人欲選新營信用合作社之董監事，要拉客戶為由……」，似認上訴人與張有財
所犯除偽刻被害人黃順正名義之印章及偽造其名義之文書外，設立利由公司名義部分
亦係不法，然理由內並未認設立利由公司名義部分係犯罪，事實記載與理由說明，不
相一致，已有理由矛盾之違法。(二)、原判決事實及理由認定上訴人利用被害人黃順正
之名義發起設立利由公司，並私自偽刻被害人之印章，蓋於利由公司章程及設立登記
申請書等文件上，持上開文件向台灣省政府建設廳申請該公司之設立登記，使該管承
辦公務員將上揭不實事項，登載於職務上所掌之公文書即該公司設立及變更登記事項
卡等文書上，足以生損害於被害人及該管機關就公司設立之管理等情，係認上訴人行
使偽造私文書，已足生損害於被害人及公眾，惟於判決主文僅諭知「足以生損害於他
人」，互不一致，亦有理由矛盾之違法。(三)、有罪之判決書，應記載認定犯罪事實所
憑之證據及其認定之理由，刑事訴訟法第三百十條第一款定有明文，而認定事實所憑
之證據，須確實存在，就該卷宗內不難考見者，始克當之，倘判決書內所記載之證據
，與卷內筆錄或證物之內容不相適合，則其判決之根據，實際上並不存在，自屬採證
違法。原判決理由記載，證人張有財已供承：於七十九年間，曾以有人欲選新營信用
合作社之董監事，要拉客戶為由，向被害人黃順正借身分證及印章使用（開戶）等情
︵見原判決第三頁︶。然卷查證人張有財於審理中否認向被害人表示拿身分證是要幫
被害人開戶，其於原審供稱「︵問有無拿黃順正的身分證？︶那時候為了要順利經營
公司，我向他拿身分證，我有向他說明拿身分證的原因，印章是公司統一刻的。︵問
有無向他說拿身分證要開戶用的？︶沒有」；於第一審陳稱「我沒有幫他開戶，公司
成立在八十年五月，黃順正的戶頭是八十年七月二十三日，時間不對」︵見原審卷第
三十八頁、第一審卷第八十一頁︶。原判決所認定似與卷內筆錄記載，不相一致，實
情如何？尚待究明。(四)、原判決雖採信被害人所指稱七十九年間張有財以有人欲選新
營信用合作社之董監事，要拉客戶為由，向被害人取得身分證，未經被害人同意，利
用被害人名義設立利由公司等情。然卷查被害人於第一審原否認將身分證或印章交給
張世雄或張有財使用過︵見第一審卷第二十三頁︶；嗣於張有財到庭後，始改稱七十
九年間張有財向被害人拿身分證及印章去開戶︵見同上卷第四十八頁、八十一頁︶，
被害人所稱前後已有矛盾。且依卷附開戶資料所載，開戶為八十年七月二十二、三日
︵見第一審卷第六十六至七十頁︶，時間相隔甚久，被害人何以將其重要證件身分證
留置張有財處如此之久？再據證人即新營信用合作社承辦人王文勝於原審證稱：黃順
正開戶委託人是蘇碧霞，蘇碧霞是主席之妻︵見原審卷第二十三頁︶，亦非張有財？
事實究竟如被害人所稱？抑如張有財所云：當時為順利經營公司，成立利由公司由我
們股東自己找親戚來當人頭，伊與黃順正為親戚，有向他說明拿身分證的原因，黃順
正因是親戚，當股東並無代價︵見第一審卷第四十八頁，原審卷第三十八頁、第三十
九頁︶？原審未詳調查，遽採被害人所稱，而為上訴人有罪之認定，尚有未合。以上
或係上訴意旨所指摘，或為本院得依職權調查之事項，應認原判決有撤銷發回更審之
原因。
據上論結，應依刑事訴訟法第三百九十七條、第四百零一條，判決如主文。
中　　　華　　　民　　　國　　九十三　　年　　　十　　　月　　二十一　　日
                              最高法院刑事第二庭
                                  審判長法官  陳　錫　奎
                                        法官  洪　清　江
                                        法官  李　伯　道
                                        法官  花　滿　堂
                                        法官  陳　世　雄
      右正本證明與原本無異
                                              書  記  官
中　　　華　　　民　　　國　　九十三　　年　　　十　　　月　　二十八　　日
                                                                        Ｑ
